---
title: "Trabalho Análise de dados categóricos"
author: "Thiago Tavares Lopes"
date: "2025-05-06"
output: pdf_document
---

```{r}

# Dados da tabela
dados <- matrix(c(
  15, 15, 31, 17, 42, 49, 38, 27,     # Tiro ou explosão
  95,113, 94,125,124,126,148,127,     # Esfaqueamento
  23, 16, 34, 34, 35, 33, 41, 41,     # Instrumento cortante
  9,  4,  8,  3,  5,  3,  1,  4,     # Veneno
  47, 60, 54, 70, 69, 66, 70, 60,     # Violência manual
  43, 45, 43, 53, 51, 63, 47, 51,     # Estrangulamento
  26, 16, 20, 24, 15, 15, 15, 15      # Asfixia ou afogamento
), nrow = 7, byrow = TRUE)


rownames(dados) <- c("Tiro ou explosão", "Esfaqueamento", "Instrumento cortante",
                     "Veneno", "Violência manual", "Estrangulamento", "Asfixia ou afogamento")
colnames(dados) <- c("1970", "1971", "1972", "1973", "1974", "1975", "1976", "1977")

library(ca)

resultado_ac <- ca(dados)

```


```{r}
plot(resultado_ac)

```

\subsection{Análise de Correspondência}
A análise de correspondência revelou que as duas primeiras dimensões explicam 81,36\% da variância total da tabela de contingência. O mapa fatorial mostrou que métodos como \textit{veneno} e \textit{asfixia ou afogamento} estão associados aos anos iniciais da série (1970–1972), enquanto métodos como \textit{esfaqueamento} e \textit{estrangulamento} se mantêm estáveis ao longo dos anos. 

A dispersão dos pontos indica que houve mudanças nos padrões de métodos de assassinato ao longo do tempo, com maior diversidade e aumento da violência letal nos anos mais recentes.





```{r}

tabela <- array(c(20, 9, 382, 214, 
                  10, 7, 172, 120, 
                  12, 6, 327, 183),
                dim = c(2, 2, 3),
                dimnames = list(
                  Particulas = c("Alto", "Baixo"),
                  Bronquite = c("Sim", "Não"),
                  Idade = c("15-24", "25-39", "40+")))


ftable(tabela, col.vars = "Bronquite", row.vars = c("Idade", "Particulas"))

```

```{r}

mantelhaen.test(tabela)

```

\subsection*{Análise de Mantel-Haenszel}

A análise de Mantel-Haenszel foi aplicada para investigar a associação entre o nível de exposição a partículas (alto vs. baixo) e a ocorrência de bronquite, controlando-se para o fator idade (estratos: 15--24, 25--39, 40+ anos).

O teste resultou em um valor de $\chi^2 = 0{,}114$, com um \textit{p}-valor de 0{,}735, não sendo, portanto, estatisticamente significativo ao nível de 5\%. A razão de chances comum estimada foi de 1{,}14, com intervalo de confiança de 95\% entre 0{,}67 e 1{,}93:

\begin{center}
\textbf{RC}$_{\text{comum}} = 1{,}14$ \quad (IC$_{95\%}$: 0{,}67 -- 1{,}93)
\end{center}

Com base nesses resultados, conclui-se que não há evidências de associação estatisticamente significativa entre os níveis de partículas e a ocorrência de bronquite, quando controlado o efeito da idade. A razão de chances próxima de 1 e o intervalo de confiança abrangendo esse valor reforçam a ausência de um efeito relevante.

