---
title: "Trabalho5"
author: "Thiago Tavares Lopes"
date: "2025-06-24"
output:
  bookdown::html_document2
---

```{r include=FALSE}

library(dplyr)
library(tidyr)
library(knitr)
library(gtsummary)
library(gt)
library(ggplot2)
library(kableExtra)

```


### Resultados tabela 7.7


```{r, include=FALSE}

# TABELA 7.7

# Criar o dataframe com os dados
dados <- data.frame(
Sexo = factor(c("Feminino", "Feminino", "Masculino", "Masculino")),
  ECG = factor(c("< 0,1 ST", "≥ 0,1 ST", "< 0,1 ST", "≥ 0,1 ST")),
  Presente = c(4, 8, 9, 21),
  Ausente = c(11, 10, 9, 6),
  Total = c(15, 18, 18, 27)
)

dados$VO <- dados$Presente / dados$Total #Valor observado de casos por categoria
format(round(dados$VO, 2), nsmall = 2)

str(dados)

# Exibir a tabela formatada
tabela_formatada <- kable(dados, 
                          col.names = c("Sexo", "ECG", "Presente", "Ausente", "Total", "Proporção observada"), align = c("l", "l", "c", "c", "c", "c"))


```


Nesta seção são apresentados os resultados da análise dos modelos de regressão logística para os dados da tabela 7.7, que pode ser observada abaixo na tabela abaixo.


```{r tabela, echo=FALSE,}

dados |> 
  kbl() |> 
  kable_classic(full_width = F, html_font = "Cambria")


```

\par

Após o ajuste, temos como modelo final $\log(\frac{\theta(x)}{1-\theta(x)})=-1.1747 + 1.2770 * (SexoMasculino) + 1.0545 * (ECG≥ 0,1 ST)$ 


```{r, echo=FALSE}
#tbl_regression(modelo3)

modelo3 <- glm(as.matrix(dados[,c(3,4)]) ~ Sexo + ECG, data = dados, family = binomial)

tbl_regression(modelo3, intercept = TRUE) |> 
  modify_header(label = "**Variável**") |> 
  bold_labels() 

```


**Interpretação dos Coeficientes Estimados**


- Intercepto (`-1.1747`)
O intercepto representa o logit da probabilidade de ocorrência do evento para **mulheres** (`Sexo = Feminino`) com **ECG normal** (categoria de referência). Convertendo o logit em probabilidade:

$$
\text{Probabilidade} = \frac{1}{1 + e^{-(-1.1747)}} \approx 0.236
$$

Assim, para mulheres com ECG normal, a probabilidade estimada de ocorrência do evento é de aproximadamente **23,6%**.

#### Sexo Masculino (`1.2770`)
Indivíduos do sexo **masculino** apresentam um aumento de 1.277 unidades no log-odds da ocorrência do evento em relação às mulheres, mantendo constante a condição do ECG. Convertendo esse valor para *odds ratio*:

$$
\text{OR} = e^{1.2770} \approx 3.59
$$

Ou seja, **homens têm 3,59 vezes mais chances** de ocorrência do evento do que mulheres, considerando ECG normal.

- ECG ≥ 0,1 ST (`1.0545`)
Pessoas com **alteração no ECG (≥ 0,1 ST)** têm um aumento de 1.0545 no log-odds da ocorrência do evento em relação a pessoas com ECG normal, mantendo constante o sexo. O *odds ratio* correspondente é:

$$
\text{OR} = e^{1.0545} \approx 2.87
$$

Assim, indivíduos com esse tipo de alteração no ECG têm **2,87 vezes mais chances** de ocorrência do evento do que aqueles com ECG normal, considerando o mesmo sexo.

**Significância Estatística**
Todos os coeficientes são estatisticamente significativos ao nível de 5%:

- Sexo Masculino: *p* = 0.0103
- ECG ≥ 0,1 ST: *p* = 0.0342
- Intercepto: *p* = 0.0155

**Qualidade do Ajuste**

- **Null Deviance**: 11.98 — representa o desvio do modelo sem preditores.
- **Residual Deviance**: 0.21 — representa o desvio do modelo ajustado.
- A redução drástica sugere um bom ajuste do modelo.
- **AIC**: 19.309 — útil para comparar com outros modelos (quanto menor, melhor).




```{r, include=FALSE}

# Modelo 1: Apenas intercepto
#modelo1 <- glm(as.matrix(dados[,c(3,4)]) ~ 1, data = dados, family = binomial)

# Modelo 2: Intercepto e Sexo
#modelo2 <- glm(as.matrix(dados[,c(3,4)]) ~ Sexo, data = dados, family = binomial)

# Modelo 3: Intercepto, Sexo e ECG
#modelo3 <- glm(as.matrix(dados[,c(3,4)]) ~ Sexo + ECG, data = dados, family = binomial)

# Modelo 3: Intercepto, Sexo e ECG
#modelo4 <- glm(as.matrix(dados[,c(3,4)]) ~ Sexo * ECG, data = dados, family = binomial)

# summary(modelo1)
# summary(modelo2)
#summary(modelo3) # melhor modelo
#summary(modelo4)

#resultado_anova <- anova(modelo1, modelo2, modelo3, modelo4, test = "Chi")

#resultado_anova <- as.data.frame(resultado_anova)

# MODELO FINAL
# EV = -1.1747 + 1.2770 * (SexoMasculino) + 1.0545 * (ECG≥ 0,1 ST)
# SexoMasculino = {0,1}
# ECG≥ 0,1 ST = {0,1}

# Modelo de regressão logística estimado (modelo3)
# ggplot(dados, aes(x = Sexo, y = VO, color = ECG)) +
#   geom_point(size = 4*0.75) +
#   geom_smooth(method = "glm", method.args = list(family = "binomial"), se = TRUE) +
#   labs(x = "Sexo", y = "Proporção observada", color = "ECG") +
#   ggtitle("Modelo de Regressão Logística Estimado") +
#   theme_bw() +
#   theme(legend.position = c(0.1, 0.7), 
#         axis.text.x = element_text(size = 13),
#         legend.text = element_text(size = 13))
# 
# # Análise de resíduos do modelo final
# residuos_p <- residuals(modelo3, type = "pearson")
# residuos_d <- residuals(modelo3, type = "deviance")
# valor_predito <- predict(modelo3, type = "response")
# log_odds <- log(valor_predito / (1 - valor_predito))
# 
# dados$VO <- dados$Presente / dados$Total #Valor observado de casos por categoria
# format(round(dados$VO, 2), nsmall = 2)


```


### Resultados Tabela 7.12

Nesta seção são apresentados os resultados da tabela 7.12. Os dados estão representaos na tabela abaixo

```{r, echo=FALSE}
tab7.12 <- data.frame(
"Diagnostico" = factor(c("Complicada", "Complicada", "Complicada", "Não complicada", "Não complicada", "Não complicada")),
"Tratamento" = factor(c("A", "B", "C", "A", "B", "C")),
"Sim" = c(78, 101, 68, 40, 54, 34),
"Nao" = c(28, 11, 46, 5, 5, 6),
"Total" = c(106, 112, 114, 45, 59, 40)
)

```


```{r, echo=FALSE}
tab7.12 |> 
  kbl() |> 
  kable_classic(full_width = F, html_font = "Cambria")

```

**Interpretação dos Coeficientes Estimados – Modelo com Interação**


```{r, include=FALSE}

tab7.12

# Modelo 1: Apenas intercepto
#modelo1 <- glm(as.matrix(tab7.12[,c(3,4)]) ~ 1, data = tab7.12, family = binomial)

# Modelo 2: Intercepto e Sexo
#modelo2 <- glm(as.matrix(tab7.12[,c(3,4)]) ~ Diagnostico, data = tab7.12, family = binomial)

# Modelo 3: Intercepto, Sexo e ECG
#modelo3 <- glm(as.matrix(tab7.12[,c(3,4)]) ~ Diagnostico + Tratamento, data = tab7.12, family = binomial)

# Modelo 3: Intercepto, Sexo e ECG
modelo4.2 <- glm(as.matrix(tab7.12[,c(3,4)]) ~ Diagnostico * Tratamento, data = tab7.12, family = binomial)

#summary(modelo1)
#summary(modelo2)
#summary(modelo3)
summary(modelo4.2) #melhor modelo

```


```{r, echo=FALSE}
tbl_regression(modelo4.2, intercept = TRUE) |> 
  modify_header(label = "**Variável**") |> 
  bold_labels() 
```

A fórmula utilizada foi:

```r
glm(cbind(Sucessos, Fracassos) ~ Diagnostico * Tratamento, family = binomial)
```
- Intercepto (`1.0245`)
O intercepto representa o logit da probabilidade de ocorrência do evento no grupo de referência, composto por indivíduos com **diagnóstico complicado** e submetidos ao **tratamento A**. A conversão para probabilidade é dada por:

$$
P = \frac{1}{1 + e^{-1.0245}} \approx 0.736
$$

Logo, a chance de ocorrência do evento nesse grupo é de aproximadamente **73,6%**.

- Diagnóstico não complicada (`1.0549`)
Indivíduos com **diagnóstico não complicada**, mantido o tratamento A, apresentam um aumento de 1.0549 na log-odds do evento em comparação com aqueles com diagnóstico complicado. Em termos de *odds ratio*:

$$
\text{OR} = e^{1.0549} \approx 2.87
$$

Ou seja, há um aumento de aproximadamente **187% nas chances** de ocorrência do evento nesse grupo, com significância estatística (*p* = 0.0437).

- Tratamento B (`1.1927`)
Pacientes com diagnóstico complicado tratados com **tratamento B** apresentam um aumento de 1.1927 na log-odds em relação ao tratamento A. O *odds ratio* é:

$$
\text{OR} = e^{1.1927} \approx 3.30
$$

Isso indica que o tratamento B, nesse grupo, está associado a **3,3 vezes mais chances** de ocorrência do evento em comparação ao tratamento A (*p* = 0.0020).

- Tratamento C (`-0.6336`)
Para indivíduos com diagnóstico complicado, o **tratamento C** está associado a uma redução na log-odds da ocorrência do evento. O *odds ratio*:

$$
\text{OR} = e^{-0.6336} \approx 0.53
$$

Portanto, há uma **redução de 47% nas chances** do evento, com significância estatística (*p* = 0.0297).

- Interação: Diagnóstico não complicada * Tratamento B (`-0.8926`)
Esse coeficiente avalia o efeito adicional do tratamento B **em indivíduos com diagnóstico não complicada**. Apesar do valor negativo, que sugeriria redução na log-odds, o resultado **não é estatisticamente significativo** (*p* = 0.246), o que limita a interpretação.

- Interação: Diagnóstico não complicada * Tratamento C (`0.2888`)
De forma semelhante, essa interação avalia o efeito adicional do tratamento C em indivíduos com diagnóstico não complicada. O resultado também **não é significativo** (*p* = 0.685), sugerindo que o efeito do tratamento C não difere significativamente entre os tipos de diagnóstico.

- As variáveis `Diagnostico` e `Tratamento` têm efeito significativo sobre a resposta.
- As interações entre `Diagnostico` e os tratamentos B e C **não apresentaram significância estatística**, indicando que os efeitos dos tratamentos são similares entre os níveis de diagnóstico.
- A **deviance residual próxima de zero** e o **AIC = 36.423** indicam que o modelo se ajusta perfeitamente aos dados observados, o que é esperado dado o pequeno número de observações e a presença de todas as combinações possíveis no cruzamento dos fatores.


### Resultados Tabela 7.18

Nesta seção serão apresentados os resultado da tabelas 7.18 que se encontra abaixo:

```{r, include=FALSE}
tab7.18 <- data.frame(
  smk = c(0, 0, 0, 0, 1, 1, 1, 1),
  ses = c(1, 1, 0, 0, 1, 1, 0, 0),
  idade = c(0, 1, 0, 1, 0, 1, 0, 1),
  Sim = c(38, 48, 28, 40, 84, 102, 47, 59),
  Não = c(73, 86, 67, 84, 89, 46, 96, 53),
  Total = c(111, 134, 95, 124, 173, 148, 143, 112)
)

tab7.18$smk <- factor(tab7.18$smk, levels = c(0, 1), labels = c("não", "sim"))
tab7.18$ses <- factor(tab7.18$ses, levels = c(0, 1), labels = c("baixo", "alto"))
tab7.18$idade <- factor(tab7.18$idade, levels = c(0, 1), labels = c("< 40", "≥ 40"))


```




```{r}
tab7.18 |> 
  kbl() |> 
  kable_classic(full_width = F, html_font = "Cambria")
```


Temos como modelo final $log(odds) = -0.8533 + 0.1306 * smk + 0.1852 * ses + 0.0973 * idade + 0.4859 * smk * ses + 0.7422 * smk * idade$, com AIC de $53.704$, tepresentado na tabela abaixo.


```{r, echo=FALSE}

modelo6 <- glm(as.matrix(tab7.18[, c("Sim", "Não")]) ~ smk * ses + smk * idade, data = tab7.18, family = binomial)

tbl_regression(modelo6, intercept = TRUE) |> 
  modify_header(label = "**Variável**") |> 
  bold_labels() 

```
**Interpretação dos Coeficientes Estimados – Modelo com Interações**

O modelo foi ajustado via regressão logística binomial, considerando como variável resposta os dados agregados de sucessos (`Sim`) e fracassos (`Não`). As variáveis explicativas incluem o tabagismo (`smk`), o nível socioeconômico (`ses`) e a idade (`idade`), incluindo interações entre tabagismo e os demais fatores.

- Intercepto (`-0.8533`)
O intercepto representa o **logit da probabilidade de ocorrência do evento (por exemplo, uma doença)** para o grupo de referência, composto por:
- indivíduos **não fumantes** (`smk = não`),
- com **baixa renda** (`ses = baixo`),
- e **idade < 40 anos**.

Convertendo para probabilidade:

$$
P = \frac{1}{1 + e^{-(-0.8533)}} \approx 0.298
$$

Ou seja, aproximadamente **29,8% de chance** de ocorrência do evento para o grupo de referência.



**Efeitos principais:**

- `smksim` (`0.1306`)
Indivíduos **fumantes** apresentam um aumento de 0.1306 na log-odds da ocorrência do evento em relação aos não fumantes, no grupo com `ses = baixo` e `idade < 40`. Esse efeito **não é estatisticamente significativo** (*p* = 0.588), portanto **não há evidência de que fumar por si só aumente significativamente a chance do evento** nesse contexto.

- `sesalto` (`0.1852`)
Indivíduos com **alto nível socioeconômico** (vs. baixo), que são não fumantes e têm menos de 40 anos, apresentam um aumento de 0.1852 na log-odds, o que também **não é estatisticamente significativo** (*p* = 0.350).

- `idade≥ 40` (`0.0973`)
Pessoas com **40 anos ou mais**, não fumantes e com baixa renda, têm um ligeiro aumento na log-odds da ocorrência do evento em relação aos mais jovens. **Esse efeito isolado também não é significativo** (*p* = 0.625).

**Interações:**

- `smksim:sesalto` (`0.4859`)
A interação entre **tabagismo e alto nível socioeconômico** sugere que, **para fumantes**, o efeito de ter alta renda **é maior** em relação a não fumantes. A *odds ratio* para essa interação é:

$$
e^{0.4859} \approx 1.63
$$

Ou seja, fumantes com alta renda têm **1,63 vezes mais chance** de ocorrência do evento comparado à categoria de referência. Esse efeito é **marginalmente significativo** (*p* = 0.065), indicando uma possível associação.

- `smksim:idade≥ 40` (`0.7422`)
Essa interação indica que, entre fumantes, ter **40 anos ou mais** **aumenta significativamente** a chance de ocorrência do evento. A *odds ratio* é:

$$
e^{0.7422} \approx 2.10
$$

Portanto, fumantes com 40 anos ou mais têm **2,1 vezes mais chance** de apresentar o evento do que fumantes mais jovens, com significância estatística (*p* = 0.005).

- Considerações sobre o modelo:

- **Todos os efeitos principais são não significativos**, mas as interações — especialmente entre tabagismo e idade — mostraram impacto importante.
- O modelo possui excelente ajuste aos dados: a **deviança residual é praticamente nula** (0.0319 com 2 graus de liberdade), o que indica que o modelo se ajusta quase perfeitamente.
- O **AIC = 53.704** é útil para comparação com modelos aninhados.

- Conclusão

Embora os efeitos principais isolados de `smk`, `ses` e `idade` não sejam estatisticamente significativos, a interação entre **tabagismo e idade ≥ 40 anos** é altamente significativa, indicando que **os riscos aumentam substancialmente para fumantes mais velhos**. Há também uma sugestão de efeito interativo entre tabagismo e renda, que pode ser relevante em análises com maior poder estatístico.



```{r, include=FALSE}

# modelo1 <- glm(as.matrix(tab7.18[, c("Sim", "Não")]) ~ 1, data = tab7.18, family = binomial)
# modelo2 <- glm(as.matrix(tab7.18[, c("Sim", "Não")]) ~ smk, data = tab7.18, family = binomial)
# modelo3 <- glm(as.matrix(tab7.18[, c("Sim", "Não")]) ~ smk + ses, data = tab7.18, family = binomial)
# modelo4 <- glm(as.matrix(tab7.18[, c("Sim", "Não")]) ~ smk + ses + idade, data = tab7.18, family = binomial)
# modelo5 <- glm(as.matrix(tab7.18[, c("Sim", "Não")]) ~ smk + ses + idade + smk * ses, data = tab7.18, family = binomial)
#modelo6 <- glm(as.matrix(tab7.18[, c("Sim", "Não")]) ~ smk * ses + smk * idade, data = tab7.18, family = binomial)
# modelo7 <- glm(as.matrix(tab7.18[, c("Sim", "Não")]) ~ smk * ses + smk * idade + ses * idade, data = tab7.18, family = binomial)
# modelo8 <- glm(as.matrix(tab7.18[, c("Sim", "Não")]) ~ smk * ses * idade, data = tab7.18,family = binomial)

# Comparação entre todos os modelos
# tab7.19 <- anova(modelo1, modelo2, modelo3, modelo4, modelo5, modelo6, modelo7, modelo8, test = "Chi")
# tab7.19$AIC <- c(AIC(modelo1), AIC(modelo2), AIC(modelo3), AIC(modelo4), AIC(modelo5), AIC(modelo6), AIC(modelo7), AIC(modelo8))
# tab7.19

#summary(modelo6)

# MODELO FINAL
# log(odds) = -0.8533 + 0.1306 * smk + 0.1852 * ses + 0.0973 * idade + 0.4859 * smk * ses + 0.7422 * smk * idade

# MODELO FINAL
# log(odds) = -0.8533 + 0.1306 * smk + 0.1852 * ses + 0.0973 * idade + 0.4859 * smk * ses + 0.7422 * smk * idade

# a razão de chances entre apresentar BRC quando smk = 0 (não fumante), ses = 0 (status socioeconomico alto) e idade = 0 (idade menor que 40 anos)
#exp(-0.8533)

# a razão de chances entre os níveis de smk quando ses = 0 (alto) e idade = 0
#exp(0.1306)

# a razão de chances entre os níveis de smk quando ses = 1 e idade = 1
#exp(0.1306 + 0.4859 + 0.7422)

# a razão de chances entre os níveis de ses quando smk = 1 e idade = 1
#exp(0.1852 + 0.4859 + 0.7422)
```

- Gráfico dos Resíduos

```{r, echo=FALSE}

residuos_pearson <- residuals(modelo6, type = "pearson")
residuos_deviance <- residuals(modelo6, type = "deviance")
dados_residuos <- data.frame(Residuos_Pearson = residuos_pearson, Residuos_Deviance = residuos_deviance)

# Plotando os resíduos de Pearson
ggplot(dados_residuos, aes(x = seq_along(Residuos_Pearson), y = Residuos_Pearson)) +
  geom_point(size = 4) +
  ylim(-.5, .5) +
  labs(x = "Observações", y = "Resíduos de Pearson") +
  ggtitle("Resíduos de Pearson do Modelo 6") +
  theme_bw() +
  theme(axis.text.x = element_text(size = 13),
        axis.text.y = element_text(size = 13),
        axis.title = element_text(size = 14),
        plot.title = element_text(size = 16, face = "bold"))

# Plotando os resíduos de Deviance
ggplot(dados_residuos, aes(x = seq_along(Residuos_Deviance), y = Residuos_Deviance)) +
  geom_point(size = 4) +
  ylim(-.5, .5) +
  labs(x = "Observações", y = "Resíduos Deviance") +
  ggtitle("Resíduos Deviance do Modelo 6") +
  theme_bw() +
  theme(axis.text.x = element_text(size = 13),
        axis.text.y = element_text(size = 13),
        axis.title = element_text(size = 14),
        plot.title = element_text(size = 16, face = "bold"))
```

