---
title: "Trabalho6"
author: "Thiago Tavares Lopes"
date: "2025-06-27"
output: html_document
---

```{r include=FALSE}
library(tidyverse)
library(VGAM)
library(MASS)
library(kableExtra)
library(knitr)
library(scales)  
library(ggtext)  
```


```{r, echo=FALSE}
dados <- tibble::tribble(
  ~tabaco, ~cardiaco, ~Excelente, ~Bom, ~Moderado, ~Ruim, 
  "Sim",   "Sim",         27,     76,     101,      39,    
  "Sim",   "Não",        402,    1050,    522,     145,    
  "Não",   "Sim",         83,    406,     442,     114,   
  "Não",   "Não",       1959,   4521,    2243,     405,   
)

dados_df <- as.data.frame(dados)

dados_p <- dados_df  |> 
  mutate(Total = Excelente + Bom + Moderado + Ruim) |>
  mutate(
    Excelente = Excelente / Total,
    Bom = Bom / Total,
    Moderado = Moderado / Total,
    Ruim = Ruim / Total
  ) |> 
  dplyr::select(-Total)  

dados_p$tabaco <- factor(dados_p$tabaco, levels = c("Sim", "Não"))
dados_p$cardiaco <- factor(dados_p$cardiaco, levels = c("Sim", "Não"), 
                           labels = c("Cardíaco", "Não Cardíaco"))

dados_melt <- dados_p |>
  pivot_longer(
    cols = c(Excelente, Bom, Moderado, Ruim),
    names_to = "Saude",
    values_to = "Proporcao"
  ) |>
  mutate(Saude = factor(Saude, 
                        levels = c("Ruim", "Moderado", "Bom", "Excelente"),
                        ordered = TRUE))

dados_cardiaco <- subset(dados_melt, cardiaco == "Cardíaco")
dados_nao_cardiaco <- subset(dados_melt, cardiaco == "Não Cardíaco")

plot_grafico <- function(dados) {
  ggplot(dados, aes(x = tabaco, y = Proporcao, fill = Saude)) +
    geom_bar(stat = "identity", position = position_dodge(preserve = "single")) +
    labs(
      x = "Tabagismo", 
      y = "Proporção", 
      fill = "Condição de Saúde",
      title = paste("Pacientes", unique(dados$cardiaco))
    ) +
    scale_fill_manual(values = c(
      "Ruim" = "#e7298a",
      "Moderado" = "#7570b3",
      "Bom" = "#d95f02",
      "Excelente" = "#1b9e77"
    )) +
    geom_text(
      aes(label = paste0(round(Proporcao * 100), "%")),
      position = position_dodge(width = 0.9),
      vjust = -0.5,
      size = 3
    ) +
    scale_y_continuous(limits = c(0, 0.7), expand = expansion(mult = c(0, 0.1))) +
    theme_minimal() +
    theme(
      legend.position = "right",
      panel.grid.major.x = element_blank(),
      plot.title = element_text(hjust = 0.5, face = "bold"),
      axis.title = element_text(face = "bold")
    )
}

plot_grafico(dados_cardiaco)
plot_grafico(dados_nao_cardiaco)

```




```{r, echo=FALSE}
dados1 <- dados |> 
  mutate(Total=rowSums(dados[,c(3:6)]))


dados1 |> 
  kbl() |> 
  kable_classic(full_width = F, html_font = "Cambria")




```


## Ajuste do modelo para Tabaco

Ajuste dos modelos para chances proporcionais (modelo mais simples) e para chances não proporcionais (modelo mais completo). 

No caso, temos que $H_{0}:\text{O modelo de chances proporcionais é o mais adequado}$ 

```{r}
# Modelo Tabaco

# Modelo chances não proporcionais
mcnp <- vglm(cbind(Excelente,Bom,Moderado,Ruim) ~ tabaco,
             cumulative(parallel=FALSE,reverse=FALSE), dados)

# Modelo de chances proporcionais
mcp <- vglm(cbind(Excelente,Bom,Moderado,Ruim) ~ tabaco,
            cumulative(parallel=TRUE,reverse=FALSE), dados) 

round(coef(mcnp, matrix = TRUE), digits = 3)
round(coef(mcp, matrix = TRUE), digits = 3)

# Comparação dos modelos
# TRV <- 2*(logLik(mcnp) - logLik(mcp))
# gl <- length(coef(mcnp)) - length(coef(mcp))
# p <- 1-pchisq(TRV,gl)
# cbind(TRV, gl, p)

lrtest(mcnp, mcp)

```

No caso, para os ajuste do modelo para a variável tabaco:

- Modelo 1 (mais simples): assume efeito constante do tabaco para todas as transições (modelo de chances proporcionais, `parallel = TRUE`)

- Modelo 2 (mais complexo): permite que o efeito de tabaco varie entre as categorias (modelo de chances não proporcionais, `parallel = FALSE`)

Como o p-valor foi menor que 0.05, rejeitamos $H_{0}$, e podemos concluir que o modelo de chances proporcionais não é o modelo mais adequado. 

## Ajuste do modelo para Cardiaco

Ajuste dos modelos para chances proporcionais (modelo mais simples) e para chances não proporcionais (modelo mais completo). 

No caso, temos que $H_{0}:\text{O modelo de chances proporcionais é o correto}$ \textit(arrumar esse termos aqui depois). 

```{r}
# Modelos com somente CARDIACO

# Modelo chances não proporcionais
mcnp <- vglm(cbind(Excelente,Bom,Moderado,Ruim) ~ cardiaco,
             cumulative(parallel=FALSE,reverse=FALSE), dados)

# Modelo de chances proporcionais
mcp <- vglm(cbind(Excelente,Bom,Moderado,Ruim) ~ cardiaco,
            cumulative(parallel=TRUE,reverse=FALSE), dados) 

#coef(mcnp, matrix = TRUE)
#coef(mcp, matrix = TRUE)

# Comparação dos modelos
# TRV <- 2*(logLik(mcnp) - logLik(mcp))
# gl <- length(coef(mcnp)) - length(coef(mcp))
# p <- 1-pchisq(TRV,gl)
# cbind(TRV, gl, p)

lrtest(mcnp, mcp)
```

No caso, para os ajuste do modelo para a variável cardiaco:

- Modelo 1 (mais simples): assume efeito constante do cardiaco para todas as transições (modelo de chances proporcionais, `parallel = TRUE`)

- Modelo 2 (mais complexo): permite que o efeito de cardiaco varie entre as categorias (modelo de chances não proporcionais, `parallel = FALSE`)

Como o p-valor foi maior que 0.05, não rejeitamos $H_{0}$, e podemos concluir que o modelo de chances proporcionais é o modelo mais adequado. 


## Ajuste do modelo para Tabaco + Cardiaco

Neste caso, foram ajustados dois modelos com a relação aditiva entre as variáveis $\text{cardiaco + tabaco}$, são eles :

- Modelo de chances proporcionais (MCP), que assume que os efeitos das covariáveis são constantes entre os diferentes pontos de corte da escala ordinal.

- Modelo de chances não proporcionais (MCNP), que relaxa essa suposição, permitindo que o efeito das covariáveis varie entre os níveis da resposta ordinal.

```{r}
# CARDIACO E TABACO
# Modelo chances não proporcionais
mcnp <- vglm(cbind(Excelente,Bom,Moderado,Ruim) ~ cardiaco + tabaco,
             cumulative(parallel=FALSE,reverse=FALSE), dados)

# Modelo de chances proporcionais
mcp <- vglm(cbind(Excelente,Bom,Moderado,Ruim) ~ cardiaco + tabaco,
            cumulative(parallel=TRUE,reverse=FALSE), dados) 
round(coef(mcnp, matrix = TRUE), digits = 3)
round(coef(mcp, matrix = TRUE), digits = 3)

# Comparação dos modelos
# TRV <- 2*(logLik(mcnp) - logLik(mcp))
# gl <- length(coef(mcnp)) - length(coef(mcp))
# p <- 1-pchisq(TRV,gl)
# cbind(TRV, gl, p)

lrtest(mcnp, mcp)
```

Como o p-valor foi menor que 0.05,  rejeitamos $H_{0}$, e podemos concluir que o modelo de chances proporcionais não é o modelo mais adequado. 



```{r}

# Adotando-se o MCNP, vamos comparar os modelos de forma hierárquica
mcnp0 <- vglm(cbind(Excelente,Bom,Moderado,Ruim) ~ 1,
            cumulative(parallel=FALSE,reverse=FALSE), dados) 
mcnp1 <- vglm(cbind(Excelente,Bom,Moderado,Ruim) ~ tabaco,
            cumulative(parallel=FALSE,reverse=FALSE), dados) 
mcnp2 <- vglm(cbind(Excelente,Bom,Moderado,Ruim) ~ factor(tabaco) + factor(cardiaco),
            cumulative(parallel=FALSE,reverse=FALSE), dados) 
mcnp3 <- vglm(cbind(Excelente,Bom,Moderado,Ruim) ~ tabaco*cardiaco,
            cumulative(parallel=FALSE,reverse=FALSE), dados) 

# GL = s(r-1)-p; s = 4 (nro combinações de X); r = 3 (nro categorias de Y)
GL_ <- as.numeric(c(8-length(coef(mcnp0)),
         8-length(coef(mcnp1)),
         8-length(coef(mcnp2)),
         8-length(coef(mcnp3))))
Deviance_ <- round(as.numeric(c(deviance(mcnp0),
               deviance(mcnp1),
               deviance(mcnp2),
               deviance(mcnp3))), digits = 2)
TRV_ <- round(as.numeric(c(NA,
         deviance(mcnp0)-deviance(mcnp1),
         deviance(mcnp1)-deviance(mcnp2),
         deviance(mcnp2)-deviance(mcnp3))), digits = 2)
AIC_ <- round(as.numeric(c(AIC(mcnp0),AIC(mcnp1),AIC(mcnp2),AIC(mcnp3))), digits = 2)
Dif_ <- as.numeric(c(NA,
           df.residual(mcnp0)-df.residual(mcnp1),
           df.residual(mcnp1)-df.residual(mcnp2),
           df.residual(mcnp2)-df.residual(mcnp3)))

P_v  <- round(as.numeric(c(NA,
         1-pchisq(TRV_[2],Dif_[2]),
         1-pchisq(TRV_[3],Dif_[3]),
         1-pchisq(TRV_[4],Dif_[4]))), digits = 3)

tab8.7 <- round(cbind(GL_, Deviance_, TRV_, Dif_, P_v, AIC_), digits = 4)
colnames(tab8.7) <- c("GL", "Deviance", "TRV", "Dif", "P-v", "AIC")
rownames(tab8.7) <- c("Nulo", "X1", "X2|X1", "X1*X2|X1,X2")
tab8.7


```


## Modelo logitos categorias adjacentes

```{r}
## Modelo logitos categorias adjacentes
dados <- tibble::tribble(
  ~tabaco, ~cardiaco, ~Excelente, ~Bom, ~Moderado, ~Ruim, 
  "Sim",   "Sim",         27,     76,     101,      39,    
  "Sim",   "Não",        402,    1050,    522,     145,    
  "Não",   "Sim",         83,    406,     442,     114,   
  "Não",   "Não",       1959,   4521,    2243,     405,   
)

dados_df <- as.data.frame(dados)

dados_p <- dados_df  |> 
  mutate(Total = Excelente + Bom + Moderado + Ruim) |>
  mutate(
    Excelente = Excelente / Total,
    Bom = Bom / Total,
    Moderado = Moderado / Total,
    Ruim = Ruim / Total
  ) |> 
  dplyr::select(-Total)  

dados_p$tabaco <- factor(dados_p$tabaco, levels = c("Sim", "Não"))
dados_p$cardiaco <- factor(dados_p$cardiaco, levels = c("Sim", "Não"), 
                           labels = c("Cardíaco", "Não Cardíaco"))

dados_melt <- dados_p |>
  pivot_longer(
    cols = c(Excelente, Bom, Moderado, Ruim),
    names_to = "Saude",
    values_to = "Proporcao"
  ) |>
  mutate(Saude = factor(Saude, 
                        levels = c("Ruim", "Moderado", "Bom", "Excelente"),
                        ordered = TRUE))

dados_cardiaco <- subset(dados_melt, cardiaco == "Cardíaco")
dados_nao_cardiaco <- subset(dados_melt, cardiaco == "Não Cardíaco")


```


```{r}
# Ajuste do modelo de chances proporcionais (mlca_p) e não proporcionais (mlca_np)
mlca_np <- vglm(cbind(Excelente,Bom,Moderado,Ruim) ~ tabaco + cardiaco, family=acat(reverse=T,parallel=T), dados)
mlca_p <- vglm(cbind(Excelente,Bom,Moderado,Ruim) ~ tabaco + cardiaco, family=acat(reverse=T,parallel=F), dados)

# coef(mlca_np, matrix = TRUE)
# coef(mlca_p, matrix = TRUE)

lrtest(mlca_p,mlca_np)
```

Como o p-valor foi menor que 0.05,  rejeitamos $H_{0}$, e podemos concluir que o modelo de cumulativo de chances proporcionais não é o modelo mais adequado. 


```{r}
# Comparação dos modelos apenas para X1 (Tabaco)
mlca_np <- vglm(cbind(Excelente,Bom,Moderado,Ruim) ~ tabaco, family=acat(reverse=T,parallel=T), dados)
mlca_p <- vglm(cbind(Excelente,Bom,Moderado,Ruim) ~ tabaco, family=acat(reverse=T,parallel=F), dados)
lrtest(mlca_p,mlca_np)

```

```{r}
# Comparação dos modelos apenas para X2 (cardiaco)
mlca_np <- vglm(cbind(Excelente,Bom,Moderado,Ruim) ~ cardiaco, family=acat(reverse=T,parallel=T), dados)
mlca_p <- vglm(cbind(Excelente,Bom,Moderado,Ruim) ~ cardiaco, family=acat(reverse=T,parallel=F), dados)
lrtest(mlca_p,mlca_np)

```

Para o 6 modelos, como o p-valor foi menor que 0.05,  rejeitamos $H_{0}$, e podemos concluir que o modelo de chances proporcionais não é o modelo mais adequado. 

Então, foi adotou-se o modelo de chances não proporcionais.

```{r}
# Ajuste do modelo de chances proporcinais parciais
mca0 <- vglm(cbind(Excelente,Bom,Moderado,Ruim)  ~ 1, acat(parallel=F ~ tabaco, reverse=T), dados)
mca1 <- vglm(cbind(Excelente,Bom,Moderado,Ruim)  ~ tabaco, acat(parallel=F ~ tabaco, reverse=T), dados)
mca2 <- vglm(cbind(Excelente,Bom,Moderado,Ruim)  ~ tabaco + cardiaco, acat(parallel=F ~ tabaco, reverse=T), dados)
mca3 <- vglm(cbind(Excelente,Bom,Moderado,Ruim)  ~ tabaco * cardiaco, acat(parallel=F ~ tabaco, reverse=T), dados)
```


```{r}
# GL = s(r-1)-p; s = 4 (nro combinações de X); r = 4 (nro categorias de Y)
GL_ <- as.numeric(c(12-length(coef(mca0)),
         12-length(coef(mca1)),
         12-length(coef(mca2)),
         12-length(coef(mca3))))

Deviance_ <- round(as.numeric(c(deviance(mca0),
               deviance(mca1),
               deviance(mca2),
               deviance(mca3))), digits = 3)

TRV_ <- round(as.numeric(c(NA,
         deviance(mca0)-deviance(mca1),
         deviance(mca1)-deviance(mca2),
         deviance(mca2)-deviance(mca3))), digits = 3)

AIC_ <- round(as.numeric(c(AIC(mca0),AIC(mca1),AIC(mca2),AIC(mca3))), digits = 2)

Dif_ <- as.numeric(c(NA,
           df.residual(mca0)-df.residual(mca1),
           df.residual(mca1)-df.residual(mca2),
           df.residual(mca2)-df.residual(mca3)))

P_v  <- round(as.numeric(c(NA,
         1-pchisq(TRV_[2],Dif_[2]),
         1-pchisq(TRV_[3],Dif_[3]),
         1-pchisq(TRV_[4],Dif_[4]))), digits = 3)

tab8.13 <- cbind(GL_, Deviance_, TRV_, Dif_, P_v, AIC_)
colnames(tab8.13) <- c("GL", "Deviance", "TRV", "Dif", "P-v", "AIC")
rownames(tab8.13) <- c("Nulo", "X1", "X2|X1", "X1*X2|X1,X2")
tab8.13
```

Pelo AIC, foi escolhido o modelo `mca2`.

```{r}
summary(mca2)
```


```{r}
tab8.14 <- round(coef(mca2, matrix = TRUE), digits = 3)
ftable(tab8.14)

mca2@y # probabilidades observadas

tab8.15 <- round(fitted(mca2), digits = 4) # probabilidades preditas (Tab8.15)
colnames(tab8.15) <- c("p1(X)", "p2(X)", "p3(X)", "p4(X)")
rownames(tab8.15) <- c("A  M", "A  F", "B  M", "B  F")
ftable(tab8.15)

dif_prob <- mca2@y - fitted(mca2) # diferença
dif_melt <- reshape2::melt(dif_prob)
dif_melt$Var1 <- seq(1:16)
```


```{r}
ggplot(dif_melt, aes(x = Var1, y = value)) +
  geom_point(shape = 16) +
  labs(x = "Índice", y = "Prob. Obs. - Prob. Pred.", title = "Diferença entre probabilidades observadas e preditas") +
  scale_x_continuous(breaks = seq(1:16)) + ylim(-0.5, 0.5) +
  geom_hline(yintercept = 0, linetype = "dashed") +
  theme_bw() + 
  theme(panel.grid.major = element_blank(),
          panel.grid.minor = element_blank())
```


```{r}
# Análise de resíduos
residuos <- residuals(mca2, type = "pearson")
data <- data.frame(Residuos = c(residuos[,1], residuos[,2], residuos[,3]))
data$Observacao <- seq(1:12)
ggplot(data, aes(x = Observacao, y = Residuos)) +
  geom_point(shape = 16) +
  labs(x = "Índice", y = "Resíduos de Pearson", title = "Resíduos do Modelo MCA2") +
  scale_x_continuous(breaks = 1:length(residuos)) + ylim(-3, 3) +
  geom_hline(yintercept = 0, linetype = "dashed") +
  theme_bw() + 
  theme(panel.grid.major = element_blank(),
          panel.grid.minor = element_blank())
```



## Conclusões para razões de chances acumuladas.


```{r}
explogit_p1 <- function(tabaco, cardiaco) {
  exp(-0.502 + 0.307 * tabaco + 0.228 * cardiaco)
}

p11 <- explogit_p1(0, 1)
p12 <- explogit_p1(0, 0)
p13 <- explogit_p1(1, 1)
p14 <- explogit_p1(1, 0)
(p1 <- c(p11,p12,p13,p14))

# P[(Y=2)/(Y=3)]
explogit_p2 <- function(tabaco,cardiaco) {
  exp(-0.737 - 0.218 * tabaco + 0.228 * cardiaco)
}

p21 <- explogit_p2(0, 1) 
p22 <- explogit_p2(0, 0)
p23 <- explogit_p2(1, 1)
p24 <- explogit_p2(1, 0)
p2 <- c(p21,p22,p23,p24)

# P[(Y=3)/(Y=4)]
explogit_p3 <- function(tabaco,cardiaco) {
  exp(0.568 - 0.887 * tabaco + 0.228 * cardiaco)
}

p31 <- explogit_p3(0, 1)
p32 <- explogit_p3(0, 0)
p33 <- explogit_p3(1, 1)
p34 <- explogit_p3(1, 0)
p3 <- c(p31,p32,p33,p34)

# Chance de ocorrência da categoria j em relação a j+1
tab8.16 <- round(cbind(p1,p2,p3), digits = 2)
colnames(tab8.16) <- c("p_1(X)/p_2(X)", "p_2(X)/p_3(X)", "p_3(X)/p_4(X)")
rownames(tab8.16) <- c("A  M", "A  F", "B  M", "B  F")
ftable(tab8.16)

```

As razões de chances aqui indicam, para cada par de categorias consecutivas de saúde (de "Excelente" até "Ruim"), a chance de um indivíduo estar em uma categoria melhor em relação à próxima pior. Valores maiores que 1 indicam maior chance de estar na categoria superior (melhor saúde), enquanto valores menores que 1 indicam maior chance de estar na categoria inferior (pior saúde).

- O tabagismo parece estar associado a uma pior percepção de saúde, reduzindo as chances de estar nas categorias superiores.
- A presença de doença cardíaca também agrava a percepção de saúde, mas o tabaco tem um efeito mais pronunciado nas categorias inferiores
- O grupo não fumante e sem problema cardíaco (A F) apresenta os melhores indicadores.
- O grupo fumante com problema cardíaco (B M) apresenta a situação mais crítica.
